【裁判字號】    95,訴,542
【裁判日期】    951215
【裁判案由】    交還遊覽車等
【裁判全文】
臺灣高雄地方法院民事判決               95年度訴字第542號
原      告  國君交通股份有限公司
法定代理人  戊○○
訴訟代理人  周俊源律師
被      告  甲○○○○○○○
訴訟代理人  陳豐裕律師
當事人間請求交還遊覽車等事件，本院民國95年12月1 日言詞辯
論終結，判決如下：
  主  文
被告應將廠牌SCANIA、車牌號碼Z5-346（引擎號碼0000000） 之
遊覽車壹輛及該車之汽車新領牌照登記書、汽車各項異動登記書
均返還原告。
被告應自民國九十五年一月三日起至返還前項遊覽車之日止，按
月給付原告新臺幣肆萬捌仟陸佰元。
原告其餘之訴駁回。
訴訟費用由被告負擔十分之九，餘由原告負擔。
本判決原告勝訴部分於原告以新臺幣捌拾參萬參仟元供擔保後，
得假執行。但被告如以新臺幣貳佰伍拾萬元為原告預供擔保後，
得免為假執行。
原告其餘假執行之請求駁回。
  事實及理由
一原告起訴主張：廠牌Scania、車牌號碼Z5-346（引擎號碼0000
  000） 之遊覽車（下稱系爭遊覽車）係其所有，嗣與訴外人乙
  ○○於民國93年10月20日成立分期付款買賣契約，約定於價金
  繳清前，原告仍為系爭遊覽車所有權人，惟乙○○得占有使用
  。詎乙○○自94年6 月起即未按期繳納價款，經原告催告後，
  乙○○乃於同年9 月間將系爭遊覽車交還原告占有使用，原告
  即同意不求償剩餘價款。詎原告之司機丙○○於95年1 月2 日
  駕駛系爭遊覽車並攜相關證件欲辦理驗車時，竟遭被告派人強
  行取走系爭遊覽車及相關證件。因被告無權占有系爭遊覽車及
  相關證件，爰依所有權及侵權行為之法律關係，提起本訴，求
  為判決：(一)被告應返還系爭遊覽車、行車執照、汽車新領牌照
  登記書、汽車各項異動登記書與原告。(二)被告應自95年1 月3
  日起至交還系爭遊覽車之日止，按日給付原告新臺幣（下同）
  6,000元。(三)願供擔保，請准宣告假執行。
二被告則以：系爭遊覽車之所有人為乙○○而非原告，乙○○於
  94年1月13日以系爭遊覽車及其他2台遊覽車為擔保，共向被告
  借款150 萬元（系爭遊覽車僅擔保其中50萬元借款），借款時
  乙○○並曾提出汽車買賣合約書、靠行合約書，表明原告僅為
  登記名義人。又因原告與乙○○間之買賣契約內容未經登記，
  自不得對抗善意之被告，故被告已取得質權。嗣乙○○無力返
  還借款，遂與被告於94年6 月15日成立系爭遊覽車買賣契約，
  因乙○○表示該車另向日盛國際租賃股份有限公司（下稱日盛
  公司）借款，故乙○○乃以50萬元做價，讓售系爭遊覽車與被
  告，但未交付該車，迄95年1 月2 日經被告職員蔡濱凱路過發
  現系爭遊覽車，始向知情之丙○○取走該車等語置辯。求為判
  決：(一)原告之訴及假執行聲請均駁回。(二)願供擔保，請准宣告
  免為假執行。
三原告主張系爭遊覽車為80年1 月出廠，由原告公司實際負責人
  丁○○於91年6月14日，代理原告向訴外人陳榮源以200萬元買
  受，並登記原告為車主，嗣於93年1月7日以系爭遊覽車辦理動
  產抵押設定，登記債權人為茂豐租賃股份有限公司高雄分公司
  （下稱茂豐公司）、債務人為原告、債權金額為2,046,600 元
  ，且於公路監理資訊系統網站即可查知系爭遊覽車已辦理動產
  抵押登記，復於94年9 月19日因原告提出清償證明而註銷該抵
  押設定登記，惟系爭遊覽車自95年1月2日起為被告占用迄今，
  被告並持有系爭遊覽車之汽車新領牌照登記書、汽車各項異動
  登記書等情，為兩造所不爭執（見本院卷第29頁、第82頁至第
  83頁、第320 頁、第326 頁），復有汽車買賣合約書、行車執
  照、保險證等影本各1 份，及高雄市監理處95年11月14日高市
  監三字第0950027534號函暨原告辦理系爭遊覽車設定、註銷登
  記資料等在卷可稽（見本院卷第81頁、第47頁、第214 頁至第
  309 頁），自堪信為真實。惟被告以前開情詞置辯，是以本件
  爭點為：(一)系爭遊覽車之所有人為原告或乙○○？(二)訴外人乙
  ○○是否於94年1 月13日以系爭遊覽車為擔保，向被告借款50
  萬元，致被告善意取得質權？(三)被告是否無權占有系爭遊覽車
  、行車執照、汽車新領牌照登記書、汽車各項異動登記書？(四)
  原告得否依所有物返還請求權或侵權行為損害賠償請求權請求
  被告返還系爭遊覽車及其證件？(五)原告得否依侵權行為損害賠
  償請求權請求被告給付每日1,800 元、每月48,600元？
四系爭遊覽車之所有人為原告或乙○○？
(一)按動產物權之讓與，非將動產交付，不生效力。但受讓人已占
  有動產者，於讓與合意時，即生效力，民法第761 條第1 項定
  有明文。故此所謂讓與，乃指依權利人之意思，而移轉其物權
  與他人或使他人取得而言；亦即基於移轉動產物權之合意而交
  付之謂。故動產所有權之移轉，除須有交付之事實外，尚須有
  讓與所有權之合意，始足當之，此觀上開規定而自明。
(二)經查：系爭遊覽車係原告於91年6 月14日所買受，已如前述，
  嗣於93年10月20日原告復與訴外人乙○○就系爭遊覽車成立分
  期付款買賣契約，約定價金300 萬元，由乙○○先給付現金30
  萬元，餘款則分48期，加計利息後，按月給付71,500元，連同
  利息共計343,200 元，即交付乙○○占有系爭遊覽車營運，惟
  於價金繳清前，原告保留系爭遊覽車之所有權，乙○○並於當
  日開立相當於前述分期付款對價之面額343 萬元本票1 紙，交
  付與原告收執。惟乙○○自94年6 月起即無資力按期繳納價款
  ，乃於94年9 月下旬將系爭遊覽車交還原告等節，業據證人丁
  ○○於本院證述綦詳（見本院卷第321 頁至第322 頁），且與
  乙○○於刑案偵查中結證所述：因為我未將分期付款繳清，所
  以由原告將系爭遊覽車收回，時間約在94年9 月20幾日等語（
  見臺灣高雄地方法院檢察署95年度偵字第3632號偵查卷第5 頁
  ）相符，為被告所不爭（見本院卷第322 頁、第278 頁），並
  有被告不爭執其真正之前揭本票在卷可憑（見本院卷第91頁、
  第169 頁），足認原告主張其與乙○○就系爭遊覽車成立前述
  內容之分期付款買賣約定為真實，又因乙○○未能依約給付分
  期價款，而將系爭遊覽車交還原告，應認乙○○已有讓與系爭
  遊覽車占有之意思，則自原告取得系爭遊覽車占有之日起，無
  論依其等間保留所有權之約定，或自客觀外在占有已非乙○○
  ，而為原告，及該遊覽車登記車主仍為原告等情以觀，原告主
  張其為系爭遊覽車之所有權人，揆諸首揭說明，應為可採。
(三)至被告辯稱：乙○○已向原告買受而取得系爭遊覽車所有權，
  故乙○○始為系爭遊覽車所有權人，至於車輛監理機關之登記
  僅為行政管理之措施，且靠行車輛必須登記公司名下，無法登
  記個人，自不能以系爭遊覽車之行車執照登記遽認原告為所有
  權人，及原告與乙○○間保留所有權分期買賣契約未經登記，
  不得對抗善意之被告等語，並提出乙○○與原告間系爭遊覽車
  買賣合約書及靠行合約書為證（見本院卷第19頁、第67頁）。
  惟查：被告所提之汽車買賣合約書及靠行合約書上雖有原告之
  印文，惟並無原告法定代理人之印文一節，有上開合約書影本
  2 份在卷可憑，亦即原告之印文確為其所有，固為原告所不爭
  （見本院卷第168 頁），惟該等契約卻未經法定代理人簽名蓋
  章，則原告否認曾與乙○○成立被告所提之上開買賣及靠行契
  約，自為可採。又查：依被告所提汽車買賣合約書第2 條及第
  4 條之約定，乙○○應於93年10月10日因已付清價金而取得系
  爭遊覽車所有權，惟乙○○係於同年月20日簽發相當於系爭遊
  覽車對價之面額343 萬元本票1 紙交付原告，以擔保分期付款
  之全部款項，乙○○並於偵查中自承未繳清分期付款價款一情
  ，有上開汽車買賣合約書、本票及偵訊筆錄可按，足認乙○○
  確實未一次給付系爭遊覽車之全部價金，亦即被告所提買賣合
  約書上記載一次付清尾款等語與事實不符，既然乙○○未繳清
  價金取得系爭遊覽車所有權，其即非所有權人，原告自無與乙
  ○○成立靠行契約之可能，故縱認原告與乙○○間約定保留所
  有權之分期付款買賣價金契約不得對抗被告，惟被告僅以形式
  上欠缺法定代理人印文之上開汽車買賣合約書、靠行合約書，
  抗辯其因見上開文書而認定乙○○為系爭遊覽車所有人，自不
  足採信。再查：一般動產物權之讓與，固不以登記為要件，而
  僅以交付為公示方法，然汽車所有權之移轉，與一般動產之讓
  與有所不同，因汽車之價值不斐，依一般社會觀念及交易習慣
  ，尚須向監理機關辦理過戶登記以資證明，故車輛監理機關之
  登記固屬行政管理之措施，然亦具有一定之公示及證明效果；
  準此，乙○○提出與原告間前揭靠行合約書形式上欠缺原告法
  定代理人之簽章已難認定為真正，而系爭遊覽車於監理機關登
  記之所有人復為原告，則被告及所屬職員身為當舖專業人員（
  見被告之營利事業登記抄本，附於本院卷第37頁至第38頁），
  自應向原告查證，始符常理。據被告竟未為之，自不得以此有
  違常理之情事認定被告屬善意不知，是以其所辯各節，均不足
  採。
五訴外人乙○○是否於94年1月13日以系爭遊覽車為擔保，向被
  告借款50萬元，致被告善意取得質權？
(一)按稱動產質權者，謂因擔保債權，占有由債務人或第三人移交
  之動產，得就其賣得價金，受清償之權；而質權之設定，因移
  轉占有而生效力，且質權人不得使出質人代自己占有質物；民
  法第884條、第885條分別定有明文。又當舖業法第3 條所謂質
  當，係指持當人以動產為擔保，並交付於當舖業，向其借款、
  支付利息之行為。據此，當舖業實務上之質當行為，即係民法
  第884 條之動產質權設定，佐以動產質權之成立，以移轉占有
  為要件（參照最高法院18年上字第774 號判例），因此持當人
  以動產為擔保，設定質權，亦須移轉該動產之占有，始生效力
  ，而不得以占有改定移轉動產占有之方式為之，以符上開法律
  之規定。
(二)經查：乙○○於94年1 月13日向被告借款時，雖於允成當舖存
  根聯上記明以系爭遊覽車為當物，惟乙○○並未交付系爭遊覽
  車與被告，仍自行占有一節，有兩造不爭執其真正之乙○○偵
  訊筆錄及乙○○出具之切結書可憑（見前揭偵查卷第5 頁、第
  14頁），足認乙○○與被告間雖有將系爭遊覽車設定質權之合
  意，惟因乙○○於斯時並未移轉占有，則揆諸上開說明，應認
  渠等間該動產質權尚未生效力。
(三)再按質權人占有動產，而受關於占有規定之保護者，縱出質人
  無處分其質物之權利，質權人仍取得質權，固為民法第886 條
  等所明定。惟此善意取得質權仍需質權人已占有動產，且係出
  質人所交付，始符其要件。蓋動產即以占有為其物權之公示方
  法，占有即具有權利之外觀，則信賴此種公示方法（外觀），
  而與動產占有人為交易之第三人，自應受法律之保護，亦即縱
  占有人就其占有之動產無處分權，該第三人仍取得該質權；反
  之，該第三人明知動產占有人非權利人，而自其取得占有，即
  無上開法律適用之餘地。
(四)經查：系爭遊覽車自95年1月2日起為被告占用迄今，係因被告
  之員工蔡濱凱於該日遇到訴外人丙○○即原告公司員工駕駛系
  爭遊覽車，而自丙○○之占有中取走一節，為被告所自承（見
  本院卷第16頁），核與證人己○○、陳柏發證述：系爭車輛於
  該日行經鳳屏二路時，遭一輛休旅車攔阻，而該2 車司機經爭
  吵後，休旅車司機進入遊覽車，該遊覽車即遭開走一情大致相
  符（見本院卷第322 頁至第325 頁）。復佐以被告職員蔡濱凱
  於偵訊中所述：我於上開時地遇到丙○○開系爭遊覽車，該車
  是乙○○當的，乙○○再借出去，就失去聯絡，我請丙○○將
  車開到仁武焚化爐前車庫，他說若將車子開到車庫，他無法向
  原告交代等語（見前揭偵查卷第18頁至第19頁）。準此，系爭
  遊覽車顯係原在原告之受僱人丙○○之占有中，經被告之受僱
  人要求其移轉占有，亦即被告之受僱人明知丙○○並非系爭遊
  覽車之所有人，亦非乙○○之受僱人，且未經乙○○或原告授
  權處理系爭遊覽車之所有權移轉，竟直接要求丙○○交付系爭
  遊覽車。又於斯時已非乙○○與被告設定動產質權合意之時，
  縱令被告對乙○○間先前有設定動產質權約定存在，然被告與
  原告間並無何法律關係，原告復無讓與合意之意思表示，且被
  告明知丙○○非權利人，被告仍逕自原告員工丙○○占有中取
  走系爭遊覽車，則揆諸上開說明，被告自無善意取得質權規定
  之適用。是以，被告辯稱受理乙○○典當時，依據爭遊覽車之
  買賣合約書，確定乙○○為所有權人，即受理乙○○之典當，
  故其係善意取得質權等語自不足採。
(五)末按動產擔保交易，應以書面訂立契約，非經豋記不得對抗善
  意第三人，固為動產擔保交易法第5 條所明定，惟動產擔保如
  經登記，自得對抗善意第三人，自不待言。經查：系爭遊覽車
  於93年1 月7 日至94年9 月19日間，設有動產抵押權之登記，
  並可自公路監理資訊系統網頁畫面查得高雄市監理處關於系爭
  遊覽車之動產擔保設定登記、註銷登記公告，業如前述，因被
  告係當舖業者，自有多年受理車輛質當之經驗及專業知識，其
  實不可諉為不知上情。再者，被告自承乙○○於借款時已告知
  系爭遊覽車已由日盛公司設定動產抵押（見本院卷第243 頁）
  。則被告為評估可貸款項，實無不予查證該車已貸款項之理。
  若被告加以查證，即可發現系爭遊覽車當時並非向日盛公司借
  款，而係茂豐公司為動產抵押權人，因此當會質疑若乙○○確
  為系爭遊覽車所有權人，其豈可能不知真正之抵押權人非日盛
  公司？亦即以被告之專業智能當會查證乙○○是否為真正所有
  權人，以確保其債權。詎被告竟未為之，顯有未盡查證義務之
  過失，其辯稱善意取得質權，亦無可採。
六被告是否無權占有系爭遊覽車？
(一)按動產之受讓人占有動產，而受關於占有規定之保護者，縱讓
  與人無移轉所有權之權利，受讓人仍取得其所有權，固為民法
  第801 條所明定，惟此善意取得仍需讓與人出於移轉所有權之
  意思而為讓與，且所稱善意，應指非因重大過失不知讓與人無
  讓與之權利而言。
(二)經查：系爭遊覽車之所有權人乃原告而非乙○○，且乙○○因
  無法繳清分期付款，業於94年9 月下旬將該遊覽車交還原告，
  而被告於95年1 月2 日取得占有，亦非經由當時之占有人丙○
  ○出於移轉所有權之意思而為讓與，已如前述，故被告占有系
  爭遊覽車乃無上開善意受讓規定之適用，自屬無權占有，洵堪
  認定。
(三)至被告辯稱乙○○事後因無資力取贖，故於94年6 月15日將系
  爭遊覽車賣給被告，其為所有權人等語，並以汽車買賣契約書
  為憑（見本院卷第76頁）。惟查：被告提出之買賣契約係成立
  於94年6 月15日，而乙○○於94年7 月15日出具切結書向被告
  借用系爭遊覽車時，竟仍在該紙切結書上載以「切結書人乙○
  ○請求當舖將押當之系爭遊覽車暫時借用，借用自94年7 月15
  日至94年7 月30日共15日」一節，有上開契約書及切結書在卷
  可憑（見偵查卷第14頁）。如被告與乙○○間確有該買賣契約
  存在，則乙○○於借用時即不可能借「押當之擔保品」，而係
  被告所有系爭遊覽車。是以，尚難僅以被告提出之上開買賣契
  約書認定其已向乙○○買受系爭遊覽車。況且，因被告取得系
  爭遊覽車占有，係逕自原告受僱人丙○○占有中取得，並非自
  乙○○基於移轉所有權之交付，即非因讓與合意而受領占有，
  故不僅不符前揭民法第761 條動產物權移轉之要件，亦與前揭
  民法第801 條善意取得之要件有間，從而被告抗辯其為系爭遊
  覽車所有權人，自屬於法無據。
七原告得否依所有物返還請求權或侵權行為損害賠償請求權請求
  被告返還系爭遊覽車及其行車執照、汽車新領牌照登記書、汽
  車異動登記書等證件？
(一)按所有人對於無權占有或侵奪其所有物者，得請求返還之，民
  法第767 條定有明文。又按買賣契約僅有債之效力，不得以之
  對抗契約以外之第三人，本件上訴人雖向訴外人林某買受系爭
  土地，惟在林某將系爭土地之所有權移轉登記與上訴人以前，
  既經執行法院查封拍賣，由被上訴人標買而取得所有權，則被
  上訴人基於所有權請求上訴人返還所有物，上訴人即不得以其
  與林某間之買賣關係，對抗被上訴人，最高法院72年度台上字
  第938號判例足資參照。
(二)經查：系爭遊覽車自95年1月2日起為被告占用迄今，惟該車之
  所有權人為原告，且被告占有該車輛乃無權占有，均已如前述
  ，據此，原告主張被告無權占有，而本於系爭遊覽車之所有權
  請求被告返還，自屬正當。雖被告抗辯其與乙○○間有系爭遊
  覽車之買賣契約存在等語，惟因其等間之買賣契約尚難認定確
  已存在，況且縱認存在，亦僅有債之效力，則揆諸上開說明，
  被告自不得以上開買賣契約對抗原告之所有物返還請求權。
(三)次查：系爭遊覽車之汽車新領牌照登記書、汽車各項異動登記
  書等證件為汽車所有權之表彰證件，現由被告占有中一節，為
  被告所不爭（見本院卷第326 頁），因被告非系爭遊覽車所有
  權人，自無占有該等證件之合法權源，則原告本於所有權人地
  位，請求被告返還上開證件，亦屬於法有據。又因原告擇一請
  求依所有物返還請求權或侵權行為損害賠償請求權，請求被告
  返還系爭遊覽車及證件（見本院卷第278 頁），而原告主張所
  有物返還請求權為有理由，本院自毋庸再就侵權行為部分審酌
  ，併此敘明。至系爭遊覽車之行車執照，是否亦由被告占有一
  節，未據原告舉證以實其說，復為被告所否認（見同上），則
  原告依所有物返還請求權或侵權行為損害賠償請求權請求被告
  返還該行車執照，均不應准許。
八原告得否依侵權行為損害賠償請求權請求被告給付每日1800
  元、每月48600元？
(一)按因故意或過失，不法侵害他人之權利者，負損害賠償責任；
  負損害賠償責任者，除法律另有規定或契約另有訂定外，應回
  復他方損害發生前之原狀；不能回復原狀或回復顯有重大困難
  者，應以金錢賠債其損害。民法第184條第1項前段、第213條
  第1項、第215條分別定有明文。復按損害賠償，除法律另有規
  定或契約另有訂定外，應以填補債權人所受損害及所失利益為
  限。依通常情形，或依已定之計劃、設備或其他特別情事，可
  得預期之利益，視為所失利益，民法第216條亦有明文。
(二)經查：被告經營當舖業多年，應具相當之專業知識及經驗，然
  卻未查明原告為系爭遊覽車所有權人，業如前述，顯未盡查證
  義務，而有過失，又被告已明知該車係在原告占有中，竟未向
  乙○○請求交付，反而由受僱人蔡濱凱自行取走占有，被告自
  屬過失不法侵害原告系爭遊覽車之所有權。而原告係以遊覽車
  客運業為其所營事業一情，有原告公司登記資料在卷可佐（見
  本院卷第122 頁），足認系爭遊覽車如未遭被告無權占有，則
  利用該遊覽車從事營運自屬原告可得預期之利益，且遭無權占
  有期間所得利用遊覽車營運之損害，屬於不能回復原狀之損害
  ，依上開說明，應以金錢賠債其損害。次查：系爭遊覽車每日
  營業額概為6,000 元，全月以27日計算一節，有兩造不爭執其
  真正之高雄縣遊覽車客運商業同業公會93年9 月8 日（93）高
  縣遊字第062 號函在卷可憑（見本院卷第239 頁、第277 頁）
  ，佐以目前遊覽車每日租賃價格中程當日來回約13,000元，長
  程當日來回約18,000元一節，有高雄市遊覽車客運商業同業公
  會95年5 月2 日（95）高遊客字第131 號函可稽（見本院卷第
  105 頁），則本院認於扣除必要費用如司機、隨車人員薪資、
  汽油、保養、耗損費用後，就利用遊覽車營運之損害，以每日
  1,800 元、每月營運27日，即每月營業可得48,600元為合理，
  準此，原告主張依侵權行為損害賠償請求權於請求被告給付每
  日1,800 元、每月48,600元部分，應予准許。逾此部分，即無
  所據。至被告抗辯上開營業獲利每月48,600元仍屬過高等語，
  並未舉證以實其說，被告僅空言否認，自不足採。
九綜合上述，原告依所有物返還請求權請求被告應返還系爭遊覽
  車、汽車新領牌照登記書、汽車各項異動登記書與原告，及依
  侵權行為法律關係請求被告給付自95年1 月3 日起至交還系爭
  遊覽車之日止，按月給付原告48,600元部分為有理由，應予准
  許；逾此部分之請求則無理由，應予駁回。
十兩造陳明願供擔保，聲請宣告假執行，或免為假執行，經核原
  告勝訴部分，合於法律之規定，爰酌定相當之擔保金額宣告之
  ；其餘假執行之聲請，因訴之駁回而失所依附，不予准許。
十一據上論斷，原告之訴為一部有理由、一部無理由，依民事訴訟
  法第79條、第390 條第2 項、第392 條第2 項，判決如主文。
中    華    民    國    95    年    12    月    15    日
                  民事第六庭法  官  謝靜雯
正本係照原本作成。
如對本判決上訴，須於判決送達後20日內向本院提出上訴狀。
中    華    民    國    95    年    12    月    15    日
                            書記官  鄭淑華


司法院資訊處製作；財團法人民間司法改革基金會備份。
